【裁判字號】    97,易,624
【裁判日期】    970910
【裁判案由】    詐欺
【裁判全文】
臺灣臺北地方法院刑事判決               97年度易字第624號
公  訴  人  臺灣臺北地方法院檢察署檢察官
被      告  乙○○
上列被告因詐欺案件，經檢察官提起公訴（97年度偵字第775、1
550號），本院判決如下：
    主  文
乙○○無罪。
    理  由
一公訴意旨略以：被告乙○○明知金融機構存摺帳戶為個人信用
  之表徵，且任何人只要有少許之金錢，均可自行到金融機構申
  請開立存款帳戶，而無特別之窒礙，並可預見將自己所有之存
  摺、金融卡及提款密碼等金融帳戶資料提供他人時，有供不法
  詐騙份子利用，而幫助他人為財產犯罪之虞，竟不違背其本意
  ，基於幫助他人詐欺之犯意，於96年間將其向臺北吳興郵局申
  請之帳戶（帳號：00000000000000000） 之提款卡、提款密碼
  交付予真實姓名年籍均不詳之成年男子，嗣該等真實姓名年籍
  不詳之成年男子，取得上開帳戶資料後，即與其餘真實姓名年
  籍不詳之成年男子，共同基於意圖為自己不法所有之犯意，由
  該集團成員雅在虎奇摩拍賣網站，得知被害人戊○○欲購買筆
  記型電腦，於96年11月9 日以電話告知戊○○，佯稱欲出售該
  筆記型電腦予被害人戊○○，致被害人戊○○信以為真，於96
  年11月9 日依指示匯款新臺幣（下同）1807元至被告前述帳戶
  ，及在雅虎奇摩拍賣網站，得知被害人丁○○欲購買數位相機
  ，於96年11月6 日以電話告知被害人丁○○，佯稱欲出售該數
  位相機予被害人丁○○，致被害人丁○○信以為真，於96年11
  月7 日依指示匯款8120元至被告前述帳戶等語，因認被告涉犯
  刑法第339條第1項詐欺罪之幫助犯。
二犯罪事實應依證據認定之，無證據不得認定犯罪事實，又不能
  證明被告犯罪者，應諭知無罪之判決，刑事訴訟法第154 條第
  2 項、第301 條第1 項分別定有明文。且認定犯罪事實所憑之
  證據，雖不以直接證據為限，間接證據亦包括在內，然無論直
  接或間接證據，其為訴訟上之證明，須於通常一般之人均不致
  於有所懷疑，而得確信其為真實之程度者，始得據之為有罪之
  認定，倘其證明尚未達到此一程度，而有合理性懷疑之存在時
  ，即無從為有罪之認定，此有最高法院76年度臺上字第4986號
  判例意旨可資參照。又認定不利於被告之事實，須依積極證據
  ，苟積極證據不足為不利於被告事實之認定時，即應為有利於
  被告之認定，更不必有何有利之證據（最高法院30年度上字第
  816 號判例參照）。再刑法上幫助犯之成立，須行為人基於幫
  助正犯犯罪之意思，予正犯以精神上或物質上之助力而參與犯
  罪構成要件以外之行為，以助成正犯犯罪之實施為要件，倘在
  外形上雖可認為幫助，但對正犯之犯罪，無違法之認識，而欠
  缺幫助犯罪之故意，其行為縱予正犯以助力，尚難遽令負幫助
  之罪責，最高法院亦著有20年上字第1828號判例、88年度臺上
  字第5848號判決意旨可參。
三公訴人認為被告涉犯幫助詐欺罪，無非以被告之供述、告訴人
  戊○○、丁○○之指訴、匯款單、臺北吳興郵局帳戶申請資料
  及交易清單等為其論據。被告雖承認於96年8 月間將前述臺北
  吳興郵局帳戶之提款卡交予其女友己○○，並告知密碼，同意
  由己○○使用該帳戶等情，但否認有幫助詐欺取財犯行，辯稱
  ：其臺北吳興郵局帳戶未在使用，己○○說她向朋友借錢，人
  家要匯錢給她，其交付提款卡予己○○，並告知密碼等語。本
  院認為：
(一)本案臺北吳興郵局係被告於88年5 月24日申辦，至96年5 月期
  間均持續使用，被害人丁○○、戊○○分別於96年11月6 日、
  9 日匯款8120元、1 萬元至被告前述帳戶等情，有臺灣郵政股
  份有限公司儲匯處97年4 月9 日儲字第0970000441號函及檢附
  之開戶資料、交易清單（本院卷第52至61頁），被害人丁○○
  之匯款交易明細表（97年度偵字第1550號卷第25頁）、被害人
  戊○○之匯款交易明細表（97年度偵字第775 號卷第15頁）等
  可證，且與證人即被害人丁○○、戊○○之證言相符，堪認屬
  實。又由證人己○○於本院審理時結證稱：其於96年7 、8 月
  左右認識被告，係男女朋友，住在被告家中，因為其向臺南友
  人借錢，該名友人要匯錢過來，其自己沒有帳戶，所以跟被告
  借郵局帳戶使用，被告只有交付提款卡，並告知密碼，沒有交
  付存摺及印章，領了4 次左右，每次金額都是1 、2 千元，或
  2 、3 千，在5 千元以內，沒有到上萬元，都不用還，其與該
  名友人認識1 、2 年，忘記名字。其友人第1 次匯錢過來後，
  才跟被告拿提款卡，被告說這樣太麻煩，所以提款卡直接由其
  保管，其並未將提款卡交予他人，96年9月與被告分手，9月底
  搬家時，就發現提款卡不見，有告訴被告要去補辦（本院卷第
  134至137 頁）等語，參以被告前述帳戶於96年8月24日至同年
  9 月21日期間確有數筆匯自同一帳戶（帳號：00000000000000
  ）之款項（本院卷第59至60頁）之情可知，被告於96年8 月間
  確有提供前述臺北吳興郵局帳戶予證人己○○，供其收受友人
  匯款之用，且至96年9 月21日為止，提款卡均由證人己○○保
  管中，之後均未返還被告等情，亦堪認定。
(二)一般人對於社會事物之警覺性或風險評估，常因人而異，且與
  受教程度、從事之職業、心智是否成熟，並無必然之關連，此
  觀諸詐騙集團之詐騙手法經政府大力宣導及媒體大幅報導後，
  仍有高級知識分子受騙之情形，即可明瞭，況基於對親友之情
  誼及信任而將帳戶提供於該等人使用之情形，所在多有，自不
  得一概認定此等出借帳戶者之主觀上均有幫助詐欺之不確定故
  意。被告於96年7 至9 月間與證人己○○係男女朋友，並同居
  一處，其因證人己○○未申辦帳戶，而將前述帳戶之提款卡交
  付證人己○○，並告知密碼，供證人己○○提領友人匯款之用
  ，尚與常情無違。又一般民眾雖均可自由申辦帳戶，但證人己○○既僅為於短期內收受數筆借款，實無大費周章另行申辦帳
  戶之必要，其選擇以向被告借用帳戶之簡便方式收受借款，亦
  屬合理。再依被告前述帳戶之客戶歷史交易清單觀之，96年11
  月間雖有數筆交易之文中摘要係「轉存簿」，惟該等交易均係
  存款交易，分別係96年11月7 日自被害人丁○○郵局帳戶匯款
  8120元（97年度偵字第1550號卷第25頁）、96年11月8 日自被
  害人王智民郵局帳戶匯款7120元（臺灣士林地方法院檢察署97
  年度偵字第1238號卷第34頁）、96年11月8 日自被害人丙○○
  郵局帳戶匯款6500元（臺灣臺南地方法院檢察署97年度偵字第
  3082號案件警卷第21頁）、96年11月8 日自被害人子○○郵局
  帳戶匯款4700元（臺灣澎湖地方法院檢察署97年度偵字第537
  號案警卷第12頁）、96年11月9 日自被害人戊○○郵局帳戶匯
  款10000 元（97年度偵字第775 號卷第15頁）、96年11月9 日
  自被害人甲○○郵局帳戶匯款3000元（臺灣臺北地方法院檢察
  署97年度偵字第8666號卷第7 頁）至被告前述帳戶，交易明細
  表內之交易別均為「晶片卡存簿轉存簿」，故「轉存簿」乃意
  指使用郵局帳戶轉帳至郵局其他帳戶，而非被告使用存摺提款
  ，公訴意旨容有誤會。至被告事後雖未積極將其提款卡取回，
  其帳戶之控管縱有輕率，然本件既無積極證據足資認定被告明
  知其交付前述帳戶之提款卡予證人己○○並告知密碼時，已可
  預見證人己○○有將該等帳戶資料交予不詐欺集團使用之可能
  ，自不得僅因被告提供前述帳戶予證人己○○暫時使用之行為
  ，即認被告有幫助詐欺取財之故意。
(三)綜上所述，公訴人所舉證據未達於通常一般之人均不致有所懷
  疑之程度，復查無其他積極證據足證被告涉有幫助詐欺取財之
  故意，不能證明被告犯罪，參照前述說明，依法應為無罪之諭
  知。
四本件已起訴部分之事實既經本院為無罪之諭知，臺灣臺北地方
  法院檢察署97年度偵緝字第1454號（被害人甲○○），臺灣士
  林地方法院檢察署97年度偵緝字第452 號、第453 號（被害人
  庚○○），臺灣桃園地方法院檢察署97年度偵字第10821 號（
  被害人癸○○），臺灣板橋地方法院檢察署97年度偵字第6060
  號（被害人壬○○），臺灣臺南地方法院檢察署97年度偵字第
  3082號（被害人丙○○），臺灣臺中地方法院檢察署97年度偵
  字第6337號（被害人辛○○），臺灣澎湖地方法院檢察署97年
  度偵字第537 號（被害人子○○）等移送併辦之事實與已起訴
  部份即無裁判上一罪關係，本院無從併予審理，應退回由檢察
  官另行依法處理。
五另被告前述帳戶之提款卡於96年8 月間至96年9 月21日為止均
  由證人己○○保管中，之後均未返還被告等情，已詳述前，則
  證人己○○是否另涉將被告前述帳戶之提款卡交予詐騙集團成
  員用以實施詐欺取財，而涉犯幫助詐欺取財罪嫌部分，應由檢
  察官另行偵辦，併此說明。
六依刑事訴訟法第301條第1項，判決如主文。
本案經檢察官侯靜雯到庭執行職務
中    華    民    國    97    年    9     月    10    日
                  刑事第十五庭  審判長法  官  廖紋妤
                                      法  官  楊台清
                                      法  官  邱蓮華
上正本證明與原本無異。
如不服本判決，應於判決送達後10日內向本院提出上訴狀（應抄
附繕本）。告訴人或被害人如對於本判決不服者，應具備理由請
求檢察官上訴，其上訴期間之計算係以檢察官收受判決正本之日
期為準。
                                      書記官  葉宜玲
中    華    民    國    97    年    9     月    10    日


司法院資訊處製作；財團法人民間司法改革基金會備份。
